【裁判字號】    97,訴,4604
【裁判日期】    980527
【裁判案由】    偽造有價證券等
【裁判全文】
臺灣板橋地方法院刑事判決              97年度訴字第4604號
公  訴  人  臺灣板橋地方法院檢察署檢察官
被      告  丙○○
選任辯護人  侯俊安律師
上列被告因偽造有價證券案件，經檢察官提起公訴（97年度偵字
第18484 號），本院判決如下：
    主  文
丙○○無罪。
    理  由
一、公訴意旨略以：被告丙○○原為日宸實業有限公司（下稱日
    宸公司）之負責人，明知日宸公司已於民國95年7 月12日變
    更負責人為其兄乙○○，乙○○並未同意其繼續使用日宸公
    司於寶華商業銀行中和分行（後已更名為星展商業銀行中和
    分行，以下均稱星展銀行）之支票存款帳戶，且上開帳戶之
    存款業已不足，竟意圖為自己不法之所有，於96年9 月間將
    其先前申請，並已蓋用日宸公司印鑑章及其印鑑章之由星展
    銀行為付款人、票號BB0000000 號之支票，擅自填寫金額為
    新臺幣（下同）50萬元，發票日為96年11月30日（以下簡稱
    系爭票據）後，交付予羅牡丹（起訴書記載為甲○○，業經
    公訴人當庭更正），並以此支票為擔保，向羅牡丹借款50萬
    元，使羅牡丹誤信被告仍為日宸公司之負責人，且上開支票
    將由日宸公司兌現，因而交付50萬元予被告，嗣經屆期提示
    上開支票，因存款不足遭列為拒絕往來戶而無法兌現，經查
    詢日宸公司之負責人早已非被告（起訴書誤載為乙○○），
    始知受騙等情，而認被告涉有刑法第201 條第1 項之偽造有
    價證券罪嫌（起訴書之證據並所犯法條欄另記載刑法第339
    條第1 項之詐欺罪嫌部分，業經公訴人以被告所涉犯之偽造
    有價證券罪嫌，本即包含詐欺罪嫌在內，起訴書所載刑法第
    339 條第1 項之詐欺罪嫌應屬贅載，而當庭予以更正）。
二、按犯罪事實應依證據認定之，無證據不得認定犯罪事實；又
    不能證明被告犯罪者，應諭知無罪之判決；刑事訴訟法第15
    4 條第2 項、第301 條第1 項分別定有明文。復按認定不利
    於被告之事實，須依積極證據，苟積極證據不足為不利於被
    告事實之認定時，即應為有利於被告之認定，更不必有何有
    利之證據，最高法院30年上字第816 號判例可資參照。
三、本件公訴人認被告丙○○涉有偽造有價證券罪嫌，無非係以
    被告自承有簽發上開支票之供述、甲○○之指訴、證人乙○○於偵查中之證詞，及卷附日宸公司登記查詢資料、系爭支
    票暨退票理由單各1 份為據。訊據被告固不否認有簽發系爭
    支票之事實，然否認有何偽造有價證券犯行，辯稱：伊之前
    即曾多此以日宸公司之支票向案外人羅牡丹借款調現多次，
    支票並都蓋印伊的印章，而本件系爭支票的情形亦同；且伊
    係和乙○○共同經營日宸公司，雖兩人後來有約定要將日宸
    公司之負責人變更為乙○○，但乙○○實際去辦理負責人變
    更登記之時間，伊並不清楚，而伊開立系爭票據之時間在96
    年9 月、10月間左右，當時日宸公司之甲存帳戶仍以伊為公
    司負責人，尚未向星展銀行辦理公司代理人變更暨更換印鑑
    ，如要開立系爭支票即仍須蓋用伊的印章，況且此段期間內
    ，伊仍使用該甲存帳戶而開立多張支票並經兌現，故伊並無
    偽造有價證券之犯行，且該張票據之交付純粹屬於債務行為
    ，而非詐欺行為等語。
四、經查，被告丙○○原為日宸公司之登記負責人，嗣於95年7
    月12日該公司之負責人業已變更登記為其兄乙○○，然被告
    於96年9 月、10月間某日，仍在址設臺北縣三重市○○○路
    31號2 樓之日宸公司內，簽發系爭號碼BB0000000 、金額50
    萬元、發票日96年11月30日、付款銀行為星展銀行中和分行
    之支票乙紙，並蓋用日宸公司留存於上開銀行之公司印鑑章
    暨其個人印鑑章完成發票之行為後，持該紙支票向案外人羅
    牡丹借款50萬元，經羅牡丹以該紙支票再向他人調現借款，
    惟於到期日經「郭哲維」向付款銀行人為提示後，遭星展銀
    行以存款不足為由拒絕付款，羅牡丹之子甲○○乃向對方取
    回系爭支票等事實，乃為被告所不否認，復有告訴人甲○○
    於偵查中之指訴，以及證人乙○○於偵查中、證人羅牡丹於
    本院審理中所為之證述可稽，另有日宸公司之公司登記查詢
    資料、系爭支票暨退票理由單各1 份存卷足考（參臺灣板橋
    地方法院97年度他字第1997號卷第3 、4 、13-14 頁、同署
    97年偵字第18484 號卷第12-14 頁，本院卷142-147 頁），
    堪先認定為實在。
五、再者，公訴人雖以日宸公司負責人即證人乙○○在偵查中曾
    證稱：「（問：公司變更負責人後，你是否有同意你弟弟繼
    續用公司名義開票？）沒有。」、「（到何時知道你弟弟以
    公司名義開票？）96年11月。」、「（問：是否把公司大章
    交給你弟弟使用？）我沒有給他，是他自己去刻的。」、「
    （問辦理變更負責人時，被告是否有移交公司大小章？）沒
    有。那本來一直放在公司。」等語（見前揭97年偵字第1848
    4 號偵查卷第13-14 頁），而認被告既未獲得其兄乙○○之
    同意即簽發系爭支票，自屬偽造有價證券之行為云云。惟查
    ，日宸公司固於95年7 月23日即已將公司之負責人變更登記
    為乙○○，但日宸公司向星展銀行中和分行所申請帳號0000
    00000 之甲存帳戶，則在96年11月23日證人乙○○向該銀行
    辦理負責人變更及更換印鑑手續之前，仍以被告為日宸公司
    之負責人，是如欲開立日宸公司上揭甲存帳戶之支票，自仍
    須蓋用被告留存於上揭銀行之負責人印鑑章之事實，已有星
    展銀行98年3 月18日星和發字第980038號函暨所檢附之辦理
    變更負責人相關文件，暨該銀行另傳真方式提出之銀行印鑑
    更換及掛失作業準則存卷可考（詳見本院卷第74-120頁），
    核與被告所辯相同。再觀之星展銀行中和分行同以前揭函文
    所檢附日宸公司前述甲存帳戶之辦理負責人印鑑變更資料、
    及該帳戶往來明細查詢報表暨業已兌現之票據正反面影本等
    件，日宸公司於95年7 月23日後迄至證人乙○○於96年11月
    23日向銀行辦理負責人變更為止之期間內，被告至少仍開立
    多達23張之票據（即被告為繳納各期貸款而開立予星展銀行
    、金額均為55,333元之票據17張，曾由被告背書之票據3 紙
    ，另依本院卷第111 頁所附之票據背面記載係由被告丙○○
    背書並由「鄧氏金姿〈00000000000000〉」而為付款提示之
    內容，亦可知其餘由「鄧氏金姿」或「00000000000000」帳
    號而為提示領款之支票3 張，亦應為被告所簽發無誤，詳見
    本院卷第86-114頁）；此外，證人乙○○於96年11月23日向
    星展銀行中和分行辦理負責人印鑑變更時，除未見其曾就被
    告所開立並已兌現之票據提出質疑，或向被告追索權利外，
    復於辦理印鑑變更時，以書面向星展銀行中和分行表示：「
    本人已向貴行辦妥申請印鑑更換手續，新印鑑啟用前所簽發
    下列已屆票載發票日期未兌領及未屆票載發票日期之支票（
    到期日均為96年11月30日、票據號碼分別為0000000 、0000
    000 、均額均為50萬元之2 紙票據），提示時仍請貴行憑原
    舊式印鑑付款，若有糾紛本人願付一切法律責任」等語，而
    表明同意支付包含系爭票據在內、尚未屆之支票等情，亦有
    「支票存款更換印鑑後憑舊式印鑑付款通知書」1 紙在卷可
    參（附在本院卷第84頁），是倘證人乙○○於95年7 月23日
    將日宸公司之負責人辦理變更登記後，即未同意被告使用上
    揭甲存帳戶並開立公司之票據，焉有於長達超過1 年期間內
    ，對於被告簽立多紙支票之情事均未加以阻止，任憑被告持
    續簽發以日宸公司為發票人之票據數十張，並由日宸公司上
    揭甲存帳戶予以付款，且嗣於向銀行辦理負責人暨印鑑變更
    登記之際，對於被告所開立之系爭票據，復又同意予以付款
    ，執此以觀，被告抗辯日宸公司為其與乙○○所共同經營，
    雖兩人約定欲辦理負責人變更登記，但其並不知道乙○○實
    際辦理變更登記之時間，公司上揭甲存帳戶之支票亦仍由其
    使用，故其並非無權開立票據等語，似非無據，至證人乙○○於偵查中證述：未同意被告以公司名義開票，是被告自己
    去刻日宸公司之大章云云，則難逕予採信。然因證人乙○○
    於本院審理時，業以其與被告具有三等旁系血親關係而拒絕
    證言，致本院無從再就上揭疑問予以究明，從而被告前揭抗
    辯內容，即仍存有可值採信之合理懷疑，自無從僅憑證人乙○○於偵查中之前述證詞，即逕為被告不利之認定。
六、又查，公訴意旨固又以告訴人甲○○於之偵查中之指訴，而
    認被告係意圖為自己不法之所有，明知其已非日宸公司負責
    人，卻猶仍開立系爭票據而為借款，羅牡丹亦誤信被告仍為
    日宸公司之負責人，該張票據係屬真正，因而收受上揭票據
    並支付現金50萬元予被告等語，而認被告所為亦涉犯詐欺犯
    嫌。然查，被告抗辯其係為向甲○○之母親羅牡丹借款，因
    而交付系爭票據給羅牡丹，且兩人之前即已有多次類次方式
    之借貸關係，其並無詐騙羅牡丹之事實，已經告訴人甲○○
    之母親羅牡丹於本院審理時證述：我作日宸公司的代工已經
    十幾年，因而認識被告；我和被告之間斷斷續續有金錢之往
    來，次數蠻多次的，之前都是有借有還，只是有時候是部分
    清償，沒有還全部，目前還有欠錢未還，是累積下來的；96
    年9 月被告亦是向我借錢，不是向我兒子借，其實應該是被
    告叫我幫他調現，那次借的錢，前前後後累積大約40幾萬元
    ，正確金額我忘記了；被告向我借錢時有交支票給我，好像
    是日宸公司的公司票，被告在交票時並無向我表示他不是日
    宸公司的負責人，之前與被告金錢往來多次，借款方式都是
    被告先打電話過來說資金不夠，後來才拿票過來調現，支票
    上面發票人大部分好像是日宸公司，還有一張發票人名字我
    忘記了，我能確定後面背書人是丙○○，大部分他都有背書
    ，但有時候會忘記，之前被告交付的支票都有兌現；我當時
    是看小廣告後拿系爭票據去調現，好像是對方拿票去提示之
    後遭退票，再將票拿來還我，後來是由我兒子湊錢還給對方
    ，所以才取回系爭這張支票；日宸公司實際負責人我不清楚
    為何人，我們是日宸公司的下包廠商，我只知道是兩兄弟在
    經營，我稱呼對方兄弟大陳、小陳，我在系爭支票跳票前確
    實都還有幫日宸公司代工，且有與小陳接洽，被告在交本件
    系爭支票時，並沒有說他是公司負責人，我不清楚誰是日宸
    公司之登記負責人，也不清楚誰是實際負責人，我只知道大
    陳及小陳，但兩人的分工我不知道等語甚詳（本院卷第142-
    146 頁）。是被告於系爭票據上蓋用其之印章，既係為符合
    該支票帳戶留存於星展銀行之負責人印鑑章，致使該銀行予
    以付款兌現，另其在交付票據時，亦無向證人羅牡丹謊稱其
    為日宸公司之負責人等語，再酌以被告與證人羅牡丹間本存
    有多次之借貸關係，是被告顯然並無詐騙羅牡丹以獲得借款
    之舉措。公訴人逕以告訴人甲○○之個人指訴，即謂被告有
    意圖為自己不法所有之意圖，明知已非日宸公司負責人，卻
    故意簽發系爭票據，向羅牡丹詐得50萬元，已構成詐欺犯行
    云云，亦顯有未恰。
七、綜上所述，被告抗辯其不知乙○○何時將日宸公司之負責人
    辦理變更登記，期間其仍有權簽發系爭票據乙節，要與本院
    所調取之客觀跡證相符，另其辯稱並未以上揭票據詐騙羅牡
    丹之事，又屬可採，是被告是否確有前揭偽造有價證券或詐
    欺等犯行，本院認為尚存有合理之懷疑，猶未到達確信其為
    真實之程度。此外，檢察官復未提出其他積極證據，資以證
    明被告確有其所指上揭之犯行，揆諸前揭法律規定與最高法
    院判例要旨說明，既無足夠證據確信公訴意旨此部分之指述
    為真實，不能證明被告犯罪，本院自應為被告無罪判決之諭
    知。
據上論斷，應依刑事訴訟法第301 條第1 項，判決如主文。
本案經檢察官江祐丞到庭執行職務。
中    華    民    國    98    年    5     月    27    日
                刑事第十七庭  審判長法  官  林淑婷
                                    法  官  饒金鳳
以上正本證明與原本無異。
如不服本判決應於收受判決後10日內向本院提出上訴書狀，並
應敘述具體理由。其未敘述上訴理由者，應於上訴期間屆滿後
20日內向本院補提理由書（均須按他造當事人之人數附繕本）
「切勿逕送上級法院」。
                                    書記官  黃文儀
中    華    民    國    98    年    5     月    27    日


司法院資訊處製作；財團法人民間司法改革基金會備份。
